臺灣高等法院臺中分院民事判決
110年度上字第292號
上  訴  人  何素華    
　　　　　　　　　　　 
　　　　　　　　　　　 
訴訟代理人  盧永盛律師
複 代理 人  施雅芳律師
上  訴  人  王淑真    
            王雅雪    
            王峻玄    
上  四  人
訴訟代理人  謝秉錡律師                    
複 代理 人  徐湘閔律師
被 上訴 人  王有福    
                      
訴訟代理人  劉喜律師  
複 代理 人  黃邦哲律師
上列當事人間請求清償借款事件，上訴人對於中華民國110年4月
30日臺灣臺中地方法院109年度訴字第394號第一審判決提起上訴
，並為訴之追加，本院於110年10月20日言詞辯論終結，判決如
下：
    主      文
上訴及追加之訴均駁回。
第二審（含追加之訴部分）訴訟費用由上訴人連帶負擔。
    事實及理由
一、程序部分：
    按第二審訴之變更或追加，非經他造同意不得為之，但請求
    之基礎事實同一者，不在此限，民事訴訟法第446條第1項、
    第255條第1項第2款定有明文。本件上訴人於原審依消費借
    貸及繼承之法律關係，訴請被上訴人應給付上訴人及訴外人
    甲○○之全體繼承人新臺幣（下同）180萬元，及自起訴狀繕
    本送達翌日起至清償日止，按週年利率百分之5計算之利息
    （下稱180萬元本息），原審為上訴人全部敗訴判決，上訴
    人提起上訴後，將原審訴之聲明改列為「先位聲明」，並主
    張甲○○即兩造之被繼承人於民國107年6月1日、同年月20日
    自其國泰世華銀行○○分行帳號000000000000號存款帳戶（下
    稱系爭帳戶）分別轉帳160萬元、20萬元（下合稱系爭款項
    ）至訴外人乙○○即被上訴人配偶之帳戶，由被上訴人收受，
    被上訴人無法律上原因收受系爭款項，而追加民法第179條
    、第1148條規定為先位聲明之請求權基礎，並請求本院擇一
    為有利之判決，另主張依合資購屋及繼承之法律關係追加備
    位之訴，請求被上訴人應協同上訴人辦理清算甲○○與被上訴
    人間合資事業財產如附表所示臺中市○○區○○段000000地號土
    地及其上同段0000號建物（下稱系爭房地）。上訴人所追加
    之先位請求權基礎及備位之訴與原有之訴，均係本於甲○○於
    107年6月1日、同年月20日轉帳系爭款項之同一原因事實，
    應認在社會生活上有相當之共通性或關連性，且訴訟及證據
    資料在相當程度範圍內得加以援用，可認請求之基礎事實同
    一，依前揭規定，應予准許。
二、上訴人主張：
　　被上訴人於107年6月間，以計劃投資系爭房地為由向甲○○借
    款，甲○○乃於107年6月1日、同年月20日，將系爭款項匯入
    被上訴人指定之乙○○帳戶而受領，嗣後甲○○於108年9月22日
    死亡，兩造均為甲○○之繼承人，因借款時並未約定清償期且
    被上訴人迄未還款，並以起訴狀繕本之送達作為催告被上訴
    人返還系爭款項；如認甲○○與被上訴人間無借貸契約，則被
    上訴人無法律上原因收受系爭款項，亦屬不當得利，而須負
    返還之責，爰依民法第474條、第179條、第1148條之規定，
    擇一請求被上訴人返還180萬元本息予甲○○之全體繼承人。
    縱認借貸契約、不當得利均無理由，惟被上訴人係以投資為
    由，邀約甲○○出資購買系爭房地，甲○○與被上訴人間應有合
    資契約存在，並類推適用合夥之法律關係，又甲○○已於108
    年9月22日死亡，已生法定退夥效力，應解散進行清算程序
    ，爰備位以合資法律關係及民法第1148條之規定，請求被上
    訴人應協同上訴人辦理清算甲○○與被上訴人間合資事業財產
    即系爭房地等語。
三、被上訴人則以：
　　系爭款項係甲○○贈與被上訴人購屋之用，並非因借貸而交付
    ，上訴人並未證明甲○○與被上訴人間借貸契約存在，所為主
    張自無理由。至乙○○署名之文書及上訴人所提出錄音光碟，
    內容多屬與本案無關之家產討論，均無法證明借貸契約存在
    之事實，且係在甲○○、乙○○及被上訴人不知情之情況下所竊
    錄，復有誘導甲○○為陳述之情形，不得作為證據。況錄音光
    碟內，甲○○亦曾表明有意以分期匯款之方式贈與被上訴人50
    0萬元，且已匯款200萬元與被上訴人，被上訴人受領系爭款
    項，並非無法律上原因。上訴人既無法證明借貸契約存在，
    及甲○○與被上訴人有合資投資系爭房地之事實，被上訴人復
    因贈與而受領系爭款項，自非不當得利，上訴人之主張均無
    理由等語，資為抗辯。
四、原審為上訴人敗訴之判決，上訴人不服，提起上訴，並追加
    先位之請求權基礎及備位之訴，其上訴及追加之訴聲明：㈠
    原判決廢棄。㈡⑴先位部分：①被上訴人應給付上訴人及甲○○
    之全體繼承人180萬元本息。②願供擔保請准宣告假執行。⑵
    備位部分：被上訴人應協同上訴人辦理清算甲○○與被上訴人
    間合資事業財產即系爭房地。被上訴人則答辯聲明：上訴及
    追加之訴均駁回。
五、兩造不爭執事項及本件爭點（見本院卷第161-162頁）：
㈠、不爭執事項： 
⑴、上訴人何素華、王淑真、王峻玄、王雅雪分別為被上訴人之
    母親、姐姐、弟弟、妹妹，兩造均為甲○○（108年9月22日死
    亡）之繼承人。
⑵、甲○○於107年6月1日、同年月20日自系爭帳戶轉帳系爭款項至
    乙○○之帳戶。
⑶、原審於110年1月15日勘驗109年6月22日錄音光碟及109年11月
    17日陳報狀附件譯文。勘驗結果：14:30至14:39「根據？」
    後面修正為「那問題是你，你沒說啊，那如果真的都不見了
    ，他也不會承認啊，他會說錢是你給的啊，那這樣要怎麼辦
    ？你就是害他們兩個在那邊」。14：40至14：56「他的沒關
    係，這五百萬？沒有作『割』也是他的，他的年金，他繼續說
    」。15:05至15:20「要是錢夠的話...（不清楚），那也是
    要趕緊，今天就要說…沒關係，520萬就丟過去」。15：24至
    15：33「名字是我的，我也不願意要」修正為「名字是我的
    ，我就是不要啦」。
⑷、原審卷第193-201頁的書信是由乙○○在書信末端簽署「乙○○」
    及「108/9/29」等文字。
㈡、爭執事項： 
⑴、甲○○與被上訴人間就系爭款項是否成立借貸契約？上訴人請
    求被上訴人返還系爭款項與全體繼承人，有無理由？
⑵、上訴人於第二審追加不當得利及依合資契約類推適用合夥之
    法律關係，有無理由？
六、本院之判斷：
㈠、上訴人無法證明借貸合意存在：
⑴、按稱消費借貸者，於當事人間必本於借貸之意思合致，而有
    移轉金錢或其他代替物之所有權於他方之行為，始得當之。
    是以消費借貸，因交付金錢之原因多端，除有金錢之交付外
    ，尚須本於借貸之意思而為交付，方克成立。倘當事人主張
    與他方有消費借貸關係存在者，自應就該借貸意思互相表示
    合致及借款業已交付之事實，均負舉證之責任，其僅證明有
    金錢之交付，未能證明借貸意思表示合致者，仍不能認為有
    該借貸關係存在（最高法院110年度台上字第396號判決參照
    ）。是負有舉證責任之當事人，若未能證實自己主張之事實
    為真實，縱然他方就其抗辯事實即令不能舉證，或其所舉證
    據尚有疵累，亦應受敗訴之判決（最高法院108年度台上字
    第129號判決要旨參照）。本件上訴人先位主張被上訴人與
    甲○○間就系爭款項有消費借貸契約存在，已為被上訴人所否
    認，依上開最高法院判決意旨，上訴人自應就借貸意思互相
    表示合致及借款業已交付之事實負舉證責任。
⑵、上訴人係以甲○○之錄音譯文（見原審卷第209-213頁）及乙○○
    所寫書信（見原審卷第193-201頁）作為證明甲○○與被上訴
    人間有借貸合意之證據，兩造對前開譯文各有不同解讀，惟
    查，其中與本件系爭款項即180萬元有關之甲○○答話有⑴「（
    何素華問：是你要借的噎，你要借的噎）現金都借100萬在
    那邊，在簿子啊，他拿180萬走還有15萬，就明明這樣」、⑵
    「（王淑真問：他就不是這樣啊，再來他也不是，他都來暗
    的，也不來明的，都沒有說清楚，拿多少花多少，簿子裡有
    怎樣，有福一個拿120萬，○○領180萬，你都說你不知道）○○
    、○○啊，就借180萬，120萬就放在銀行」、⑶「（你放200萬
    在有福那，領100萬出來，還有100萬在有福那邊?○○又借180
    就對了）對阿，她也領180萬。對啊，她也領180萬，這就沒
    有多少錢，從本子裡面就可以知道」（見原審卷第209、211
    頁）。其中⑴之對話，因無姓名，無法辨識何人拿180萬元，
    ⑵⑶之對話，均係王淑真詢問甲○○關於180萬元之流向，其中
    王淑真詢問「○○領180萬元，甲○○答稱「○○借180萬」，而王
    淑真詢問「○○又借180萬」，甲○○卻答稱「他有領180萬」，
    甲○○對交付與乙○○之180萬元究竟是否為借款，前後說詞不
    一，顯見乙○○是否基於向甲○○借款之意而提領180萬元，誠
    屬有疑。且於同一譯文中，於乙○○、被上訴人加入對談時，
    乙○○曾稱「沒有啦，哪有借多少，我從頭到尾就跟你借兩次
    啊，對啊，就這樣啊，就跟爸爸借60萬啊」等語（見原審卷
    第211頁），而當時在場之甲○○對乙○○所稱借款為60萬元，
    並未表示異議。徵諸甲○○對究竟是否借款180萬元與乙○○，
    前後陳述不一，復對乙○○所稱實際借款為60萬元，亦未反駁
    ，且乙○○所稱之60萬元與上訴人主張之180萬元金額不同，
    顯非同一筆金錢，益難證明被上訴人或乙○○與甲○○間就180
    萬元有消費借貸之合意。況甲○○係將180萬元匯入乙○○之帳
    戶內，上訴人復未能證明係乙○○代理被上訴人向甲○○借款18
    0萬元，且被上訴人亦否認有借貸之合意，縱認借貸合意關
    係，亦僅存於甲○○與乙○○間，尚難據此即遽認被上訴人與甲
    ○○間就系爭款項有借貸合意甚明。
⑶、次查，依乙○○所寫書信全文觀之，均在陳述因受甲○○信任，
    而受甲○○指示或授權處理甲○○出售土地後之金錢、保險、投
    資事項之流向，通篇從無提及借款之事，其中就107年6月間
    購買「○○○○蓋的房子」部分，頭期款為270萬元，本由甲○○
    匯款160萬元與乙○○作為頭期款之一部分，餘款由乙○○及被
    上訴人負責，嗣後因被上訴人出車禍無力負擔，甲○○始又多
    匯20萬元至乙○○帳戶。足見上訴人所指匯入乙○○帳戶內之18
    0萬元，並非乙○○向甲○○借貸而來，而係甲○○投資購買「○○○
    ○蓋的房子」之頭期款，上訴人之主張與事實不符，當難採
    信。
⑷、再查，依上訴人所提出之錄音譯文所載，甲○○曾提及「你就
    在想說，他們就他們的啊，我就跟你說；他的沒關係啦（誤
    載為拉），這五百萬沒過去給他，他也說這是他的，這五百
    萬他的名字也是他的，這些都是慢慢過的啊」、「錢就還不
    夠，要是錢夠的話，就過過去了，...他那需要說，520萬就
    需要過去那邊阿，」、「名字是我的我就是要過戶他，名字
    是我的，我也不願意要，520萬就要過去給他了，這還不行
    嗎」、「要給他賣便宜，(峻玄)他就亂罵不願意賣啦，都是
    他在處理啦，放給你們，反正你們四人分最公平，最公平就
    是這樣」、「大家分一分比較安心，大家的錢放在口袋裡，
    手拿著最安心啦」等語（見原審卷第227-228頁）。顯見甲○
    ○於生前已有將財產預作分配之事實，加以依被上訴人提出
    之財政部遺產稅免稅證明書所載（見原審卷第103頁），甲○
    ○在106年11月17日、107年11月29日、107年12月21日、108
    年9月11日代上訴人何素華繳納保費及保單貸款9萬8,158元
    、15萬7,142元、5萬元；於106年12月4日匯款與被上訴人12
    0萬元；108年4月19日匯款與王雅雪10萬元；108年5月31日
    匯款180萬6,378元與王峻玄；107年6月1日、107年6月20日
    匯款160萬元、20萬元與乙○○等情形觀之，益證甲○○在生前
    確已預作財產分配之行為，而以匯款至各個子女或媳婦帳戶
    內，就金錢預為分配，被上訴人抗辯匯入乙○○帳戶內之系爭
    款項係屬贈與，應屬有據，上訴人主張為借款，應與事實不
    符，自難採認。況如屬借款，何以何素華未併對同受甲○○匯
    款180萬餘元之王峻玄訴請返還借款，此顯有悖經驗法則甚
    明。
⑸、綜上，上訴人就所主張甲○○匯入乙○○帳戶內之系爭款項，並
    無法證明有借款合意，其本於借貸及繼承之法律關係，請求
    被上訴人給付180萬元本息與甲○○全體繼承人，自屬無據，
    不應准許。
㈡、上訴人無法證明被上訴人有不當得利存在：　　　
    按主張不當得利請求權存在之當事人，對於不當得利請求權
    之成立要件應負舉證責任。如受利益人係因其給付而得利時
    ，所謂無法律上之原因按主張不當得利請求權存在之當事人
    ，對於不當得利請求權之成立要件應負舉證責任。如受利益
    人係因其給付而得利時，所謂無法律上之原因，即指其給付
    欠缺給付之目的，主張該項不當得利請求權存在之當事人，
    自應舉證證明其給付欠缺給付之目的，始符舉證責任分配之
    原則(最高法院102年度台上字第1929號、99年度台上字第10
    09號判決意旨參照)。本件上訴人主張被上訴人就甲○○匯入
    乙○○帳戶內之系爭款項，係無法律上之原因而受利益云云，
    已為被上訴人所否認，依上開最高法院判決意旨，自應由上
    訴人就被上訴人構成不當得利之要件事實負舉證責任，惟上
    訴人並未能證明就甲○○匯入乙○○帳戶內之系爭款項，與不當
    得利之要件不符，且依上開說明，甲○○生前已預作財產分配
    與子女之行為，性質上應屬贈與行為，乙○○帳戶內來自甲○○
    匯款之180萬元，當屬贈與，自非無法律上原因，上訴人依
    不當得利之法律關係，訴請被上訴人返還180萬元本息，亦
    屬無據，不應准許。
㈢、上訴人未能證明甲○○與被上訴人有合資之事實：　　
⑴、再按合資契約係雙方共同出資完成一定目的之契約；而合夥
    乃二人以上互約出資以經營共同事業之契約，二者均係契約
    當事人共同出資，雙方就出資及獲利比例均按約定定之，差
    異僅在合夥以經營共同事業為特點，則就性質不相牴觸部分
    ，非不得類推適用民法合夥之相關規定，以定合資人間之權
    義歸屬（最高法院110年度台上字第1148號判決要旨參照）
    。本件上訴人又主張甲○○匯入乙○○帳戶內之系爭款項係甲○○
    與被上訴人間合資購買系爭房地之資金，甲○○既已死亡而生
    退夥要件，被上訴人應類推適用合夥清算之規定，協同上訴
    人就系爭房地進行清算等情，已為被上訴人所否認，則上訴
    人自應就合資之構成要件及事實負舉證之責。
⑵、經查，依乙○○所寫書信全文觀之，均在陳述因受甲○○信任，
    而受甲○○指示或授權處理甲○○出售土地後之金錢、保險、投
    資事項之流向，從未提及合資購買不動產之事，其中就107
    年6月間購買「○○○○蓋的房子」部分，雖曾記載：頭期款為2
    70萬元，由甲○○匯款160萬元與乙○○作為頭期款之一部分，
    餘款由乙○○及被上訴人負責，嗣後因被上訴人出車禍無力負
    擔，甲○○始又多匯20萬元至乙○○帳戶等語。惟上訴人並未舉
    證甲○○與被上訴人合資之起迄時間，甲○○及被上訴人各出資
    若干，合資購買之不動產標的為何，購入之不動產登記何人
    名下，是否已有合資購買之不動產已出售，獲利如何分配等
    要件事實，難認已盡舉證責任，上訴人主張甲○○所匯系爭款
    項係與被上訴人合資購買系爭房地，尚難採信。
⑶、次查，依本院向臺中市○○地政事務所調取之地籍異動索引（
    見本院卷第205-216頁）所示，系爭房地係於108年10月30日
    以買賣為原因登記在被上訴人名下，與上訴人主張甲○○與被
    上訴人於107年6月1日、20日有合資購買系爭房地之事實不
    符，兩者前後相距1年多，上訴人主張甲○○與被上訴人有合
    資購買系爭房地之事實，殊難採信。
⑷、綜上，上訴人備位主張依合資類推適用合夥之規定，請求被
    上訴人就系爭房地協同清算，當無理由，不應准許。
七、綜上所述，上訴人先位依民法第474條、第1148條之規定，
    請求被上訴人給付180萬元本息，非屬正當，不應准許。從
    而原審所為上訴人敗訴之判決，並無不合。上訴論旨指摘原
    判決不當，求予廢棄改判，為無理由，應駁回其上訴。另上
    訴人追加先位依民法第179條、第1148條規定，請求被上訴
    人給付180萬元本息，及備位依合資法律關係及民法第1148
    條之規定，請求被上訴人就系爭房地協同辦理清算部分，亦
    為無理由，併予駁回。
八、本件事證已臻明確，兩造其餘之攻擊或防禦方法及所用之證
    據，經本院斟酌後，認為均不足以影響本判決之結果，爰不
    逐一論列，附此敘明。
九、據上論結，本件上訴及追加之訴均為無理由，判決如主文。
中　　華　　民　　國　　110 　年　　11　　月　　10　　日
                  民事第二庭    審判長法　官  楊國精
　　　　　　　　　　　      　　　　　法　官  陳正禧
　　　　　　　　　　　      　　　　　法　官  李立傑
正本係照原本作成。
如不服本判決，應於收受送達後二十日內向本院提出上訴書狀，
其未表明上訴理由者，應於提出上訴後二十日內向本院補提理由
書狀（均須按他造當事人之人數附繕本）。因疫情而遲誤不變期
間，得向法院聲請回復原狀。
上訴時應提出委任律師或具有律師資格之人之委任狀。委任有律
師資格者，另應附具律師資格證書及釋明委任人與受任人有民事
訴訟法第四百六十六條之一第一項但書或第二項所定關係之釋明
文書影本。如委任律師提起上訴者，應一併繳納上訴裁判費。
                                      書記官  李欣憲
中　　華　　民　　國　　110 　年　　11　　月　　10　　日

附表：
編號 土        地        坐      落    面積（平方公尺） 權利範圍  縣市 鄉鎮市區 段 地號   1 臺中市 ○○區 ○○段 000-00 85 全部 

編  號  建  號 基地坐落 建物門牌 主要用途、主要建材 建物面積（平方公尺）  權利範圍 備註      第1層35.66、第2層50.97、第3層50.97、屋頂突出物19.5、騎樓14.98、總面積172.08    1 臺中市○○區○○段0000號 臺中市○○區○○段000000地號 臺中市○○區○○○街000號 鋼筋混凝土造3層   1/1